臺灣高等法院刑事判決　　　　　　　　　九十一年度上更(一)字第七三一號
　　上　訴　人　臺灣桃園地方法院檢察署檢察官
　　被　　　告　甲○○○
　　選任辯護人　顏廷鈺
　　　　　　　　江仁成
　　　　　　　　陳麗增
右上訴人，因被告貪污案件，不服臺灣桃園地方法院，八十九年度訴字第一三三二號
，中華民國九十年八月二十八日第一審判決（起訴案號：臺灣桃園地方法院檢察署八
十九年度偵字第六九四○號）提起上訴，經判決後，由最高法院發回更審，本院判決
如左：
    主      文
上訴駁回。
    理      由
一、公訴意旨略以：甲○○○原為桃園縣觀音鄉公所建設課長，與原為該所主計主任
    之丁○○，該所建設課課員之丙○○，均為觀音鄉公所承辦工程招標開標之人員
    ，於民國八十七年十二月九日，於事前謀議對於主管辦理之該鄉「八十八年度均
    衡城鄉發展計畫崙坪村一鄰道路拓寬工程」公開招標時，決定由皇堡公司得標而
    直接圖利皇堡公司，乃基於共同犯意之聯絡，於開標時，由被告甲○○○擔任主
    持人，被告丁○○負責監標，被告丙○○則負責初審，均明知皇堡公司、明揚公
    司皆未於「退還押標金申請書」上填載押標金金額，應依「台灣省各機關營繕工
    程投標押標金繳退要點」第七點當宣布其資格不符、不得參加開標，竟仍繼續予
    參加開標，且開標中，竟由被告甲○○○將當時最低標即新台幣（下同）五百零
    八萬九千元之明揚公司所準備之押標金五十二萬元（即票號ＫＫ0000000
    號、票面金額十萬元、票號ＫＫ0000000號、票面金額十二萬元、票號Ｋ
    Ｋ0000000號、票面金額十四萬五千元、票號ＫＫ0000000號、票
    面金額十五萬五千元之四紙支票），將其中一紙即上開票號ＫＫ0000000
    號、面額十萬元之支票抽掉，而以明揚公司押標金不足而排除其得標資格，宣布
    由次低標皇堡公司之投標金額六百零六萬元得標，直接圖利皇堡公司九十七萬一
    千元，因認被告甲○○○與已獲判無罪確定之丁○○、丙○○共同涉犯貪污治罪
    條例第六條第一項第四款之對於主管或監督事務直接圖利罪嫌。
二、按犯罪事實，應依證據認定之，無證據不得推定其犯罪事實，又不能證明被告犯
    罪者，應諭知無罪之判決，刑事訴訟法第一百五十四條、第三百零一條分別定有
    明文。次按事實之認定，應憑證據，如未能發現相當證據，或證據不足以證明，
    自不能以推測或擬制之方法，為裁判基礎，最高法院四十年台上字第八十六號判
    例可資參照。而所謂證據，係指足以證明被告有犯罪行為之積極證據而言，該項
    證據須適於為被告犯罪之證明者，始得採為斷罪之資料，最高法院六十九年台上
    字第四九一三號判例可資參考。再按認定不利於被告之事實，須依積極證據，苟
    積極證據不足為不利於被告事實之認定時，即應為有利於被告之認定，更不必有
    何有利之證據，最高法院亦著有三十年上字第八一六號判例足資參照。
三、本件公訴人認被告甲○○○與判決無罪確定之丁○○、丙○○涉犯貪污治罪條例
    第六條第四款之公務員對於主管或監督事務，直接圖利罪嫌，係以依明揚公司廠
    商資格審查表背面，經丙○○之記載及明揚公司存摺與明揚公司所簽發之票號Ｋ
    Ｋ0000000號、票面金額十萬元、票號ＫＫ0000000號、票面金額
    十二萬元、票號ＫＫ0000000號、票面金額十四萬五千元、票號ＫＫ00
    00000號、票面金額十五萬五千元之四紙支票投標時押標金為五十二萬元，
    開標時卻為四十二萬元，皇堡公司、明揚公司之退還押標金申請書均未填載金額
    ，與規定不合，及明揚公司實際負責人即證人戊○○參與投標經驗豐富，如事先
    未與被告甲○○○、與判決無罪確定之丁○○、丙○○及皇堡公司當日負責投標
    之證人徐景國等人謀議，於被宣佈因押標金不足而排除得標資格時，豈有不當場
    異議之理？且上開明揚公司簽發做為押標金之票號ＫＫ0000000號、票面
    金額十萬元之支票一紙斷無先經被告丙○○於投標現場發現，事後又無端出現在
    證人戊○○之皮夾內之理等資為論據。
四、訊據被告甲○○○矢口否認有何公訴人所指之右揭貪污治罪條例第六條第四款規
    定之公務員對於主管或監督事務，直接圖利犯行，辯稱：「依規定係由陳日娥拆
    封，丙○○審標後，先給丁○○，伊最後審查，退還押標金申請書照規定要填，
    但不填寫金額並非排除事項，不影響得標資格，審查時會看有無檢附，但未注意
    有無填寫，是丙○○說明揚公司押標金是四十二萬元，伊不清楚是戊○○忘了放
    那張十萬元支票還是有人抽掉，嗣後被告丙○○於決標前發覺明揚公司所附押標
    金即前揭支票僅三紙，分別為票面金額十二萬元、十四萬五千元、十五萬五千元
    ，共僅四十二萬元，始認明揚公司之押標金不足，而改由次低標皇堡公司得標云
    云。
五、經查：
  (1)按臺灣省各機關營繕工程投標須知第十五條所定標無效之情形共有二十款，均無
    規定退還押標金申請書需載明金額否則為無效標之規定，且依臺灣省各機關營繕
    工程投標押標金繳退要點修正本，亦無退還押標申請書需填寫金額之規定，有臺
    灣省各機關營繕工程投標須知及臺灣省政府八六府建字第一五九九四七號函頒臺
    灣省各機關營繕工程投標押標金繳退要點修正本附卷足據，經查投標工程繳交押
    標金乃投標之必備條件，退還押標金申請書內容無非便於主辦機關退還押標金作
    業，退還押標金申請書載明押標金金額，應非投標之必備條件。是本案公訴人認
    皇堡及明揚公司之退還押標金申請書未填載金額，違反臺灣省各機關營繕工程投
    標押標金繳退要點第七點，係無效標，顯有誤會。
  (2)依桃園縣觀音鄉公所九十一年十一月五日桃觀鄉建字第○九一○○一七五五八號
    函復本院該所八十七年十二月九日同一天開標之「八十八年度均衡城鄉發展計畫
    廣興村十二鄰道路拓寬工程」、「八十八年度均衡城鄉發展計畫塔腳村七鄰道路
    拓寬工程」投標資料，明揚公司及皇堡公司參與投標之退還押標金申請書，與本
    案相同，亦均未填寫押標金額，然該二標並未被訴涉及不法，設若本案被告與廠
    商謀議配合方式為「退還押標金申請書不予載明繳納押標金金額，係為便於抽取
    其中部分押標金支票，備日後漏放之辯解，則其他二件標案，既無該等不法考量
    ，理應填寫金額，而無不予填寫之理。證人乙○○、戊○○於本院分別證稱因單
    純遺漏及沿襲以往投標習慣而漏未填寫該金額，確為事實，並非為遂行抽取押標
    金支票之不法目的，應堪採信。
  (3)又依函覆資料所示，塔腳村道路拓寬工程標案中，皇堡公司並未參與投標，明揚
    公司雖參與投標，然為次低標而未得標，係由第三人福鴻土木包工業以最低價得
    標，公訴人所謂兩公司與被告謀議分贓之說，尚嫌無據。至於廣興村道路拓寬工
    程標案中，皇堡公司以三百九十七萬八千元投標，低於核定底價四百八十七萬元
    多達八十九萬二千元之三百九十七萬八千元，為次低標，明揚公司則以低於核定
    底價一百零八萬二千元之三百七十八萬八千元之更低價投標而得標，足見明揚公
    司得標原因係其投標金額低於底價多達一百零八萬二千元為最低價，依法得標，
    相較其他六家投標廠商平均投標金額為四百六十六萬三千一百四十六餘元（
    0000000十0000000十0000000十0000000十0000000十0000000十0000000）÷7＝
    0000000.1），亦低於該平均投標金額達八十七萬五千一百四十六元之鉅，可證
    此係明揚公司低價搶標之結果，自無所謂謀議與分贓可言。是公訴人所謂特定手
    法排除低價達其目的，有當日三件投標案件分由戊○○等人得標可證云云，顯非
    事實，自不可採。
  (4)丙○○雖於明揚公司廠商資格審查表背面註記１００、１２０、１４５、１５５
    共５２０，該廠商資格審查表編號「４」「明揚」公司欄原記載押標金為「５２
    ００００」，固有廠商資格審查表附卷足據，惟據其於調查局北機組訊問時供稱
    ：伊之所以將廠商資格審查表右上方投標順序欄內第「４」項押標金金額塗改為
    四十二萬元，是因為傳給上級列席長官審核後回來，金額就不符了，且伊有詢問
    在場的陳日娥及甲○○○，他們也表示沒有看到其他票據，所以伊認為應係誤書
    ，故直接加以塗改（見八十九年他字第一二六號卷第三十七頁反面、三十八頁正
    、反面），又稱：「廠商資格審查表押標金金額是我塗改的，我不敢確定我當時
    記載伍拾貳萬元是計算正確或不正確之金額，但我寫完伍拾貳萬元之金額後，有
    逐一將標案資料連同押標金票據傳給上級列席長官審核，等長官審完後，將標案
    資料及押標金票據置於桌上，我再去將資料收回彙整始發現明揚營造之押標金有
    誤，經確實核點押標金票據金額應為肆拾貳萬元，所以我更正為肆拾貳萬元。」
    等詞（見八十九年度他字第一二六號卷第四十四頁反面），復稱：．．但該標案
    經甲○○○複審後，伊再檢查標金數額時才發現明揚營造之押標金短少十萬元，
    ．．伊再將已複審過之標案上所附之押標金支票加總確定為四十二萬元並更改於
    審查表上（見八十九年他字第一二六號卷第一○八頁反面），於本院前審調查中
    供稱：「我是根據我最初押標金的資料寫上去的，我復查發現押標金的金額我是
    寫五十二萬元，與我當初初審四張註記的金額不符，少了十萬元，我當時想是否
    因為案件多搞混了，我有問當場開標的人員，問他們桌上還有沒有其他的東西，
    被告丁○○、被告甲○○○、陳日娥都跟我講沒有，我就以為是我記錯了，我就
    把審查表初審寫五十二萬元，改為四十二萬元。」（見本院前審卷九十年十一月
    一日訊問筆錄），於本院調查時復證稱：「當天下午有三件工程投標，投標案三
    件一起整理，所有資格一起審查完畢，才進行開標，不是逐一開標」，當天既有
    三件工程投標案待開標，總共有二十四件投標資料一起整理審查自有因件數多混
    雜之可能，丙○○初審時有無看見該紙十萬元支票，已有可疑，且徵諸丙○○於
    複審時發現金額不符時，係直接認定其計算錯誤而予更正，而非當場表明短少十
    萬元支票一紙，堅持找到為止，參以開標當天觀音鄉公所參加人員，除被告之外
    ，尚有陳日娥、丙○○、丁○○三人，均得以接觸投標資料，看見明揚公司投標
    押標金全數之可能，則於支票果真遭抽換，當場質疑並堅持找到為止，豈有不人
    贓俱獲？
  (5)證人即明揚公司實際負責人戊○○在原審偵審中證稱：「那天我將向觀音鄉公所
    領得的資料及押標金一起寄給公所，參加投標，退還押標金申請書的押標金金額
    未填，因為有填沒填都可以，鄉公所並未要求，照我的投標金額押標金應該是五
    十二萬，我準備三張支票是四十二萬元，這是八號第一天標的金額，但未標到，
    隔天九號我才去農會補一張十萬元的支票，結果忘了放，我是開標當天才去郵局
    掛號的，當天我有標到一件，去郵局時我以為（前揭四紙支票）已經放進標單，
    （何以甲○○○宣布明揚公司押標金不足時，未當場抗議？）他只說代號，我不
    知道我幾號，開標後我就去問丁○○等審標人員何以我未得標，他們表示我僅有
    四十二萬元押標金，不足十萬元，我自皮夾找到十萬元支票（前揭票號ＫＫ00
    00000號支票一紙），才想是我自己的錯誤，忘記將其中一張放在投標信封
    中，我並未與人商議由皇堡公司得標，我投標的金額會虧損一成的稅金，五年的
    業績若達二億元可升等為甲級營造廠，當時尚差四、五千萬元。」等語（詳八十
    九年度他字第六九四○號卷第二十頁至第二三頁、第一二五頁至第一二八頁、第
    一五一頁至第一五二頁及八十九年度偵字第六九四○號卷第九八頁至第一○一頁
    、第一二二頁、第一二三頁及原審八十九年十一月二日、九十年一月十八日、九
    十年四月十九日訊問筆錄）。證人戊○○在本院調查中亦證稱：「．．．因為十
    二月八日觀音鄉公所有開標三件，我都沒有標到，我算一算這件工程以我前三標
    的標金還不足，我在九日才到觀音鄉農會換三張，其中二張要投標另外當天二件
    工程，其中一張要併十二月八日那三張投標崙坪村的工程，從觀音鄉農會換好，
    我就到郵局整理郵寄，．．．他們開完標出來了，才有人告訴我我的押標金不足
    ，我覺得很奇怪，後來才在我的皮包裡找出一張十萬元的本票。（你當時覺得很
    奇怪，有無找他們理論？）都開標過後，人都散掉了，丙○○才問我，為何押標
    金不足，我說應該有，我早上才寄，他說確實不足，後來才在我的皮包裡找到。
    」（見本院九十一年九月二十七日庭訊筆錄第十一頁），與證人丙○○九十一年
    十月二十五日於本院證稱：「．．．他在退押標金時，我還問他說，為何押標金
    不足，他才從口袋掏出一張支票說忘記放進去。」亦屬相符。及開標當日協辦發
    包工程之證人陳日娥證稱：「當日我依照標封順序剪開標封，把裡面的資料拿出
    來，交給承辦人及相關人員審標，記錄廠商名稱、開標金額等，丙○○、主任（
    丁○○）、課長（甲○○○）看完資料會回到丙○○那裡，是丙○○發現少了東
    西，問我們有無看到什麼東西，我說沒有，當日有決定權的是課長，也是他宣布
    皇堡得標。」等語（詳八十九年度他字第六九四○號卷第八九頁至第九三頁及本
    院九十年一月二日訊問筆錄）與皇堡公司負責人即證人乙○○及案發當日代表皇
    堡公司參與本件投標之人徐景國所證皇堡公司係經估價後依規定參與投標，不知
    明揚公司何以廢標，皇堡公司並未與他人謀議以底價得標等情（詳八十九年度他
    字第六九四○號卷第二七頁至第三三頁、第四九頁、第一四八頁、第一四九頁、
    第一五一頁至第一五二頁及八十九年度偵字第六九四○號卷第八八頁至第九十頁
    、第一二三頁、第一二四頁及原審八十九年十一月二日、九十年二月一日訊問筆
    錄）均互核相符，衡諸證人戊○○雖參與投標經驗豐富，惟當天明揚公司參與數
    件工程投標，實有可能於本件投標標封中漏未放入其中一紙前揭票面金額十萬元
    之支票一紙，且一般工程投標廠商均以代號為記，被告戊○○於開標當時進出開
    標室多次，亦有可能於問決標時不知明揚公司遭廢標而未當場提出異議，況被告
    丁○○、甲○○○、丙○○如事先與明揚公司、皇堡公司謀議由皇堡公司得標，
    被告丙○○何須在明揚公司廠商資格審查表背面書寫１００、１２０、１４５、
    １５５共５２０之註記，而留下犯罪證據？尚不得僅以被告丙○○在明揚公司廠
    商資格審查表背面書寫押標金共五十二萬元之註記與事後明揚公司標封中僅有四
    十二萬元押標金，即遽認被告丁○○、甲○○○、丙○○事先與明揚公司、皇堡
    公司謀議由皇堡公司得標而圖利皇堡公司。
  (6)證人即皇堡公司負責人乙○○，當天參與二件工程投標，包括本件崙坪村工程，
    各均為一張新竹區中小企業銀行本行支票，有該證人所陳報該行轉帳收入傳票影
    本附卷可稽，足見證人乙○○參與本件崙坪村工程投標之押標金僅為「一張」而
    已，更審前二審判決認定被告與廠商謀議配合方式為：兩家公司依規定程序投標
    ，投標金額採一高一低搭配，押標金採「多張」方式繳納，顯與事實不符，自屬
    違誤。另證人丁○○於本院調查時證稱：「（請問證人投標會議誰主持？）一般
    是鄉公所秘書主持。（當天為何由建設課長主持？）應是秘書臨時不在，才找課
    長主持。（若是秘書主持，被告課長是否參與審核投標資料？）一般都是請主辦
    課課長參與，廠商有疑義要由主辦課長加以說明，沒有規定主辦課長參與審核投
    標資料，是由承辦人在審查。（臨時通知被告主持會議，大概離開標時間多久？
    ）一般習慣十來分鐘左右通知，是由主辦人請秘書，秘書不在時，才找主辦課長
    主持。」（見本院九十一年十月二十五日庭訊筆錄），與同日證人丙○○證稱：
    「（通常工程招標由何人主持？）一般是秘書，．．．（八十七年十二月九日工
    程為何由建設課長主持？）開標前十分左右，請秘書開標，當天沒有找到秘書，
    後來請示主計室主任說，請建設課長主持。．．．（請問證人正常是由秘書主持
    ，被告是否要參與？）一般都會參與，他會進行有關業務事項的解釋說明。」等
    語（見本院九十一年十月二十五日庭訊筆錄第七至八頁），兩相一致，足證當天
    原應由鄉公所秘書主持投標會議，被告則僅負責業務疑義之說明而已，並無參與
    審核投標資料，乃因會議前十分鐘左右發現秘書不在，始臨時通知被告擔任主持
    人，應堪認定。由此可證被告尚無從事先預見當天會臨時受通知擔任主持人，有
    接觸投標文件之抽換支票機會，而預先與廠商為貪污犯行之不法謀議至明，移送
    意旨認定明揚公司及皇堡公司兩家廠商事先謀議，並請求主持審標之被告配合而
    有貪污犯行，委屬臆測之詞，尚與事實不符。
  (7)再者，「測謊之鑑驗，係就受測人對相關事項之詢答，對應其神經、呼吸、心跳
    等反應而判斷，其鑑驗結果有時亦因受測人之生理、心理因素而受影響，該鑑驗
    結果固可為審判之參考，但非為判斷之唯一及絕對之依據，鑑驗結果是否可採，
    應由法院斟酌取捨。」、「被告雖經法務部調查局中部地區機動工作組實施測謊
    結果，顯示被告對未與被害人張女機車發生碰撞等問題之回答均呈說謊反應，惟
    因該組研判受測者是否呈說謊反應，係依據測謊機紀錄受測者，對問題關心程度
    所呈現之呼吸、血壓脈博及皮膚電阻等生理反應來分析研判，則以受測者即被告
    對其切身清白與否之關注，刑事案件更涉及是否須負擔刑責，其心理上之負擔實
    不免影響及呼吸、血壓等反應。且被告並無過失，已如前述，自難僅憑該測試結
    果即予遽入人罪。」，最高法院著有八十五年台上字第五七九一號、八十二年台
    上字第三十五號判決要旨可稽。本件被告甲○○○經法務部調查局實施測謊結果
    ，雖呈情緒波動反應，研判應係說謊，然測謊結果每因受測人生理、心理狀態，
    及因關切自身刑責而影響其準確性，不得據為判斷之惟一依據，業據前揭判決要
    旨指明綦詳，是測謊結果有其誤差，殆無疑義。
  (8)綜上所述，本件公訴人所舉之上揭各項證據及推論，均屬臆測之詞，尚難據以認
    定被告甲○○○有與判決無罪確定之丁○○、丙○○有事先謀議，推由被告甲○○○將當時最低標明揚公司所準備之押標金五十二萬元四紙支票其中一紙即上開
    票號ＫＫ0000000號、面額十萬元之支票抽掉，而改由次低標皇堡公司得
    標之對於主管或監督事務，直接圖利皇堡公司之犯行，公訴人之指訴，證明力委
    屬薄弱，揆諸前揭判例意旨，即在法律判斷上，無法逕認被告甲○○○犯罪，原
    審以被告甲○○○犯罪不能證明，與獲判無罪確定之丁○○、丙○○均為無罪之
    諭知，經核於法並無違誤，公訴人上訴意旨仍執陳詞指摘原判決關於甲○○○無
    罪為不當，難認有理由，應予駁回。
據上論斷，應依刑事訴訟法第三百六十八條，判決如主文。
本案經檢察官鄭龍照到庭執行職務。
中    華    民    國    九十一    年    十一        月    二十七        日
                        臺灣高等法院刑事第十庭
                            審判長法  官  溫  耀  源
                                  法  官  林  銓  正
                                  法  官  黃  金  富
右正本證明與原本無異。
檢察官如不服本判決應於收受送達後十日內向本院提出上訴書狀，其未敘述上訴之理
由者並得於提起上訴後十日內向本院補提理由書（均須按他造當事人之人數附繕本）
。
                                  書記官  江  采  廷
中    華    民    國    九十一    年    十一        月    二十八        日
